【裁判字號】    90,自,1
【裁判日期】    920715
【裁判案由】    詐欺
【裁判全文】
臺灣屏東地方法院刑事判決                                九十年度自字第一號
    自  訴  人  戊○○○
    被      告  甲○○
                乙○○
                丁○○○
右列被告因詐欺案件，經自訴人提起自訴，本院判決如左：
     主  文
甲○○、乙○○、丁○○○均無罪。
     理  由
一、自訴意旨略以：被告甲○○、乙○○及丁○○○因為其所經營之財團法人大順綜
    合醫院（下稱大順醫院）亟需資金周轉，推由被告甲○○於民國八十八年十二月
    中旬至自訴人戊○○○家中向自訴人借款新臺幣（下同）三百萬元，並開具三百
    萬元支票一紙交付自訴人，該紙支票即將屆期前被告甲○○又以無法清償為由，
    持另二紙金額合計不足三百萬元之支票交付自訴人以取回前開支票，再經自訴人
    多方催討，被告乙○○於八十九年三月二十八日簽發金額三百萬元、於八十九年
    四月十五日付款、且由被告甲○○及丁○○○背書之本票一紙交付自訴人，取回
    前開二紙支票，詎該紙本票屆期提示未獲付款，亦迄未清償借款，且被告乙○○
    及丁○○○逃匿無蹤，嗣經查證得知被告丁○○○之不動產於向自訴人借款之前
    已遭眾多債權人查封，顯示其資力不佳無力清償，卻向自訴人詐稱信用無虞，致
    自訴人陷於錯誤而借與三百萬元，因認被告涉有刑法第三百三十九條第一項之詐
    欺取財罪嫌云云。
二、按犯罪事實應依證據認定，無證據不得推定其犯罪事實；不能證明被告犯罪者，
    應諭知無罪之判決，刑事訴訟法第一百五十四條、第三百零一條第一項分別定有
    明文。又告訴人之告訴，係以使被告受刑事訴追為目的，是其陳述是否與事實相
    符，仍應調查其他證據以資審認；且認定不利於被告之事實，須依積極證據，苟
    積極證據不足為不利於被告事實之認定時，即應為有利於被告之認定，更不必有
    何有利之證據，最高法院五十二年度台上字第一三００號及三十年上字第八一六
    號判例分別著有明文可資參照。次按刑法第三百三十九條第一項詐欺罪之成立，
    須意圖為自己不法之所有，以詐術使人將本人或第三人之物交付為要件，所謂以
    詐術使人交付，必須被詐欺人因其詐術而陷於錯誤，若其所用方法，不能認為詐
    術，亦不致使人陷於錯誤，即不構成該罪（最高法院四十六年台上字第二六０號
    判例意旨參照）。至於債務人於債之關係成立後，如有未依債之本旨履行民事債
    務之情形，在一般社會經驗上可能之原因甚多，縱令是出於惡意不為履行，苟無
    足以證明其在債之關係發生時，自始即具有不法所有意圖之積極證據，亦僅能令
    負民事債務不履行之責任，依刑事訴訟法第一百五十四條之規定，尚不得據此債
    信違反之客觀事態，而推定債務人原有詐欺取財或詐欺得利之犯意。
三、自訴意旨認被告涉有詐欺取財罪嫌，無非係以被告向自訴人借款三百萬元所交付
    之支票一紙，屆期無力清償，以另二紙支票以取回前開支票，屆期又未清償，嗣
    再交付被告乙○○簽發、被告甲○○及丁○○○背書之三百萬元本票一紙並取回
    前二紙支票，但屆期提示亦未獲付款，且迄未清償借款，又被告乙○○及丁○○○逃匿無蹤，且被告於向自訴人借款之前已資力不佳無力清償，卻向自訴人詐稱
    信用無虞等，為其論據。訊據被告甲○○固不諱言有為其與被告乙○○、丁○○○所經營之大順醫院資金之需，於八十八年十二月中旬出面向自訴人借款三百萬
    元，迄今未將全部款項清償完畢，惟堅詞否認有何詐欺故意，辯稱：八十八年十
    二月間向自訴人借款三百萬元並交付金額共計三百萬元之支票二紙，且約定利息
    二分半，當日即給付二個月共十五萬元之利息，二個月後因無力兌現支票，再向
    自訴人延長票期二個月，並給付給付二個月共十五萬元之利息，二個月後因仍無
    力兌現支票，故由被告乙○○於八十九年三月二十八日簽發三百萬元、八十九年
    四月十五日付款、被告甲○○及丁○○○背書之本票一紙以取回前二紙支票，然
    該本票屆期仍無法兌現，惟自八十九年四月間起至同年十一月十五日止，均每月
    給付七萬五千元利息，之後因無力負擔故未再給付，原預計以健保局核發與大順
    醫院之健保款供清償此筆債務，但因其後該筆健保款遭債權人扣押始無力清償，
    並非存心詐欺自訴人等語。
四、經查：
  (一)自訴人主張被告甲○○、乙○○及丁○○○因為其所經營之大順醫院亟需資金周
    轉，推由被告甲○○於八十八年十二月中旬至自訴人戊○○○家中向自訴人借款
    三百萬元，並交付三百萬元之票據與自訴人一節，於本院迭次訊問，均為被告所
    不否認，且供承確為交付借款而於當日交付票據等語。
  1.至於關於該筆三百萬元之來源，自訴人陳稱：「是朋友還我的，其中一百八十萬
    是我向朋友借的，一百二十萬是我自己的，這一百二十萬是林忠義向我先生己○○借的，錢是己○○的退休金，後來他還給己○○，己○○將這一百二十萬借給
    甲○○，所以這筆三百萬的借款其中一百八十萬是我借給被告等人，其中一百二
    十萬是己○○借給被告等人。」（見本院卷(二)第三五頁），且證人即自訴人之夫
    己○○亦證稱同上（見本院卷(二)第三五頁），固然足見自訴人該筆三百萬元中之
    一百八十萬元係向他人借款而來，其餘一百二十萬元則係來自其夫己○○，惟此
    係借款人貸與款項之來源，與其之後自何借款人貸與他人尚屬無涉。
  2.而關於為此筆借款交付票據一事：
  (1)自訴人先陳稱：被告甲○○借款時交付三百萬元支票，因屆期無法兌現，後又交
    付被告乙○○簽發金額三百萬元、且由被告甲○○及丁○○○背書之本票一紙交
    付自訴人，取回前開支票等語（見本院卷(一)第一頁）；後陳稱：被告甲○○於借
    款當日先交付金額為三百萬元之支票一紙，票載發票日為一或二個月已忘記，但
    於即將屆期前，被告甲○○以無法清償為由，持另二紙金額合計不足三百萬元之
    支票交付自訴人以取回前開支票，再經自訴人多方催討，被告乙○○於八十九年
    三月二十八日簽發八十九年四月十五日付款、金額三百萬元、被告甲○○及丁○○○背書之本票一紙交付自訴人並取回前開二紙支票，但屆期亦未獲付款等語（
    見本院卷(一)第四二、一三二、一三四、一三九、一四○、卷(二)第一四頁），且證
    人己○○亦證稱同上（見本院卷(一)第一三六頁），並提出本票影本一紙附卷可稽
    （見本院卷(一)第十六頁）。
  (2)被告甲○○則陳稱：借款當日交付金額共計三百萬元、票載發票日為二個月後之
    支票二紙與自訴人，二個月後因無力兌現，再向自訴人更改票載發票日以延長票
    期二個月，二個月後因仍無力兌現，故被告乙○○於八十九年三月二十八日簽發
    八十九年四月十五日付款、金額三百萬元、被告甲○○及丁○○○背書之本票一
    紙交付自訴人，並取回前開二紙本票，但屆期仍未兌現等語（見本院卷(一)一三八
    、卷(二)第十一頁），並提出支票及退票理由單二份在卷為憑（見本院卷(一)一四八
    頁）。
  (3)核諸自訴人與被告甲○○所陳，就被告乙○○於八十九年三月二十八日簽發八十
    九年四月十五日付款、金額三百萬元、被告甲○○及丁○○○背書之本票一紙，
    交付自訴人以取回前因借款所交付之支票，但屆期並未兌現一節，其所陳均屬一
    致，且均是認係自訴人所提附卷之該紙本票影本無誤（見本院卷(一)第十六頁），
    自堪信為真實。至於就借款日所交付之支票三百萬元究為一紙或二紙、其後係以
    他二紙支票換票或於原支票上更改票載發票日以延長票期等，二者所陳則大相逕
    庭，自訴人部分因其原所持支票已因換票而交還被告甲○○，自無其他證據足資
    提出證明其所收受支票具為何，而被告甲○○雖提出支票及退票理由單二份在卷
    為憑（見本院卷(一)一四八頁），但亦別無證據足資證明確係其原交付之票據，則
    無以審認自訴人與被告甲○○何者所述為實在，是無從據以認定被告甲○○借款
    當日交付之票據為何者，又其後換票過程為何。惟由上述，足見被告甲○○於借
    款之後，於原訂票載清償期屆至前，曾因無力兌現而要求延期清償，其後再因無
    力兌現，而改交付前開本票，但屆期亦未兌現，確屬實情。
  3.則由上述，被告甲○○、乙○○及丁○○○因為其所經營之大順醫院亟需資金周
    轉，推由被告甲○○於八十八年十二月中旬至自訴人戊○○○家中向自訴人借款
    三百萬元，並交付三百萬元之票據與自訴人，且其後自訴人果持有被告乙○○於
    八十九年三月二十八日簽發八十九年四月十五日付款、金額三百萬元、被告甲○○及丁○○○背書之本票一紙等情，自訴人與被告甲○○所陳一致，復佐以嗣後
    自訴人亦為此聲請本院核發九十年度票字第二○號本票裁定、九十年度促字第一
    ○八及一○九號支付命令（見本院卷(一)五八至六○頁），亦與上開情事相符，則
    上情堪認為真實。
  (二)又關於此筆借款被告是否給付利息一節，被告甲○○陳稱：約定利息二分半，借
    款當日即自三百萬元中扣除二個月十五萬元之利息，至八十九年十一月十五日止
    ，均每月給付七萬五千元利息等語。
  1.而自訴人先稱：借款三百萬元時，自三百萬元中拿出二個月之利息十五萬元，此
    後未再付過利息等語（見本院卷(一)第十三、四二、五二頁）；嗣改稱：被告從未
    給付利息，借款三百萬元當日亦未付利息等語（見本院卷(一)第一三三頁、卷(二)第
    十四頁），且證人己○○亦證稱：被告從未付過利息等語（見本院卷(一)第一三四
    頁）。核諸自訴人前後所陳歧異，是其指述已有可疑。
  2.再被告甲○○於本院九十年度潮簡字第一○七號民事案件，為自訴人起訴給付票
    款案件審理中，抗辯其給付利息至八十九年十一月十五日止等語，嗣後原告即減
    縮訴之聲明利息部分，請求自八十九年十一月十五日起算之利息等語，業經本院
    調閱本院九十年度潮簡字第一○七號民事卷宗查核無誤（見該案卷九十年四月十
    日言詞辯論筆錄）。
  3.互核被告甲○○所稱借款當日自三百萬元扣除給付二個月利息十五萬元一節，與
    自訴人先前所陳相符；且被告於上開民事案件與於本院審理中所陳關於利息給付
    之情節一致，而此部分於上開民事案件不僅為自訴人所未否認，甚且減縮訴之聲
    明利息部分之請求；另證人丙○○亦證稱：知道有付利息，但付多久不知道等語
    （見本院卷(二)第十四頁），亦與被告甲○○所稱符合若節，顯示被告甲○○就利
    息給付之陳述，堪予採信。足認被告甲○○自八十八年十二月中旬借款三百萬元
    起至八十九年十一月十五日止，均給付每月七萬五千元之利息。
  (三)復自訴人又陳：被告甲○○無法清償後，曾以被告丁○○○所有之屏東縣竹田鄉
    ○○段七○八地號土地表示移轉與自訴人，但該土地及其他不動產均已遭查封，
    顯示其資力不佳無力清償等，此為被告甲○○所不否認，且經本院核閱卷附之該
    筆土地登記簿謄本（見本院卷(一)第二四、二九頁），該土地確於八十九年一月十
    四日經本院查封在案，故被告無法以該筆土地或其他不動產清償此筆借款至明。
    惟被告甲○○供稱：係為大順醫院亟需資金周轉而向自訴人借款，原預計以大順
    醫院其後可向健保局領得之健保補助款清償此筆借款，但因後來大順醫院之健保
    補助款遭債權人向法院聲請扣押，而無法領取以清償等語，經本院核閱中央健康
    保險局九十二年四月二十三日健保高醫字第○九二○○四九三六號函，顯示大順
    醫院八十九年健保給付款確於八十九年五月後陸續遭債權人扣押（見本院卷(二)第
    五十至五九頁），則被告甲○○上開所稱，即足採信。
  (四)基上，被告甲○○、乙○○及丁○○○因為其所經營之大順醫院亟需資金周轉，
    推由被告甲○○於八十八年十二月中旬至自訴人戊○○○家中向自訴人借款三百
    萬元，預計以其後將可領得之健保給付款清償借款，其後每月均給付利息七萬五
    千元至八十九年十一月十五日止，而借款當日交付之票據，因票載清償期屆至前
    無力兌現而延期清償，其後再因無力兌現，而改交付前開八十九年四月十八日付
    款之本票，屆期亦未兌現，且迄未清償借款。惟由大順醫院八十九年五月之後其
    後確有健保給付款遭債權人扣押，致無法領得該筆款項，顯示被告於借款之初固
    然資力不佳，但若健保給付款未遭扣押，原有清償可能性；另由被告於借款之後
    數度為清償事宜與自訴人商洽而換票，又給付利息將計一年之久，足見其有解決
    解款之意願，則僅以被告迄今仍未能清償此筆借款，於無其他積極證據足證被告
    有不法所有意圖及施用詐術致自訴人陷於錯誤之情形下，尚難逕認其於借款之初
    即有詐欺意圖。是故，被告至今遲未清償借款，核應僅係民事債務不履行所生糾
    葛，自難遽而繩以詐欺刑責。
四、綜上所述，本件被告雖有借款遲未清償之事，然無法證明被告於借款之初即有詐
    欺犯意，且復查無其他積極證據足認被告有自訴意旨所載犯行，其犯罪嫌疑尚有
    不足，依照首開說明，爰為被告無罪之諭知。
五、被告乙○○、丁○○○經合法傳喚（公示送達），無正當理由不到庭，本院認本
    件係應諭知無罪之案件，爰不待其陳述逕行判決。
據上論結，應依刑事訴訟法第三百四十三條、第三百零一條第一項、第三百零六條，
判決如主文。
中      華      民      國      九十二      年     七     月    十五    日
                               臺灣屏東地方法院刑事第三庭
                                    審判長法  官  蔡國卿
                                          法  官  李淑惠
                                          法  官  洪乙心
右正本證明與原本無異。
如不服本判決應於收受本判決後送達後十日內向本院提出上訴書狀，其未敘述上訴理
由者，並得於提起上訴後十日內向本院補提理由書狀（均須按他造當事人之人數附繕
本 ）「切勿逕送上級法院」
                                          書記官   陳月珍
中      華      民      國      九十二      年      七      月   十五   日


司法院資訊處製作；財團法人民間司法改革基金會備份。
